【裁判字號】    97,家訴,9
【裁判日期】    980202
【裁判案由】    請求繼承回復等
【裁判全文】
臺灣彰化地方法院民事判決  97年度家訴字第9號
原      告  乙○○○
訴訟代理人  黃清濱律師
複代理人    劉清彬律師
被      告  甲○○
訴訟代理人  王能幸律師
上列當事人間請求請求繼承回復等事件，本院於民國98年1月12
日言詞辯論終結，判決如下：
    主  文
被告應就彰化縣埔心鄉○○段383地號（重測前大溝尾段279地號
）土地應有部分四分之一、同地段464地號（重測前大溝尾段306
地號）應有部分土地六分之一，同地段258地號（重測前大溝尾
段138地號）土地應有部分全部，彰化縣溪湖地政事務所，收件
字號95年溪資字第6940號，於民國95年1月27日所為以分割繼承
為登記原因之所有權移轉登記，予以塗銷。
被告應就彰化縣埔心鄉○○段258地號（重測前大溝尾段138地號
）土地應有部分全部，彰化縣溪湖地政事務所，收件字號95年溪
資字第48330號，於民國95年7月18日所為以贈與為登記原因之所
有權移轉登記，予以塗銷。
原告其餘之訴駁回。
訴訟費用由被告負擔。
    事實及理由
壹、程序部分：
一、按訴狀送達後，原告不得任意變更或追加他訴，但請求之基
    礎事實同一者、擴張或縮減應受判決事項之聲明者，不在此
    限，民事訴訟法第255條第1項第2款、第3款定有明文。
二、經查，本件原告原起訴請求：(一)確認原告對被繼承人巫棬
    遺產彰化縣埔心鄉○○段258、383、464地號有應繼分三分
    之一存在。(二)確認原告對被繼承人巫邱栗繼承自巫棬遺產彰
    化縣埔心鄉○○段258、383、464地號有應繼分二分之一存
    在。(三)被告應將彰化縣埔心鄉○○段258、383、464地號之
    分割繼承登記予以塗銷。(四)被告應將彰化縣埔心鄉○○段
    258 地號贈與登記予以塗銷。(五)被告應將彰化縣埔心鄉○○
    段258地號及464地號之抵押權登記予以塗銷。嗣於民國（
    下同）97年12月12日以書狀變更聲明為：(一)確認原告對於巫
    棬之遺產：彰化縣埔心鄉○○段258地號土地應有部分全部
    、彰化縣埔心鄉○○段383地號土地應有部分四分之一、彰
    化縣埔心鄉○○段464地號土地六分之一、彰化縣埔心鄉○
    ○村○○路57號建物、彰化縣埔心鄉○○村○○路大新巷57
    號建物及新台幣一萬元，有繼承權存在，因固有繼承巫棬遺
    產及再轉繼承巫邱栗對於巫捲之遺產，計有應繼分二分之一
    存在。(二)被告應將彰化縣埔心鄉○○段258地號土地應有部
    分全部、同地段383地號土地應有部分四分之一、同地段464
    地號土地六分之一繼承登記予以塗銷。復於98年1月12日
    言詞辯論期日以書狀變更聲明為：(一)確認原告對於巫棬之遺
    產：彰化縣埔心鄉○○段258地號土地應有部分全部、彰化
    縣埔心鄉○○段383地號土地應有部分四分之一、彰化縣埔
    心鄉○○段464地號土地六分之一、彰化縣埔心鄉○○村○
    ○路57號建物、彰化縣埔心鄉○○村○○路大新巷57號建物
    及新台幣一萬元，有繼承權存在，因固有繼承巫棬遺產及再
    轉繼承巫邱栗對於巫棬之遺產，計有應繼分二分之一存在。
    (二)被告應就彰化縣埔心鄉○○段383地號（重測前大溝尾段
    279 地號）土地應有部分四分之一、同地段464地號（重測
    前大溝尾段306地號）應有部分土地六分之一，同地段258地
    號（重測前大溝尾段138地號）土地應有部分全部，彰化縣
    溪湖地政事務所，收件字號95年溪資字第6940號，於民國95
    年1 月27日所為以分割繼承為登記原因之所有權移轉登記，
    予以塗銷。(三)被告應就彰化縣埔心鄉○○段258地號（重測
    前大溝尾段138地號）土地應有部分全部，彰化縣溪湖地政
    事務所，收件字號95年溪資字第48330號，於民國95年7月18
    日所為以贈與為登記原因之所有權移轉登記，予以塗銷。經
    查，本件原告請求之基礎事實均系主張其為被繼承人巫棬、
    巫邱栗之合法繼承人，其繼承權遭被告侵害，而主張確認其
    繼承權存在，並主張塗銷系爭遺產之不動產登記，其訴之聲
    明雖有變更，核其所為變更、追加，均基於上開同一基礎事
    實或僅擴張或縮減應受判決事項之聲明，是合於前開規定，
    雖被告不同意原告所為之追加，仍應予准許原告之變更、追
    加，合先敘明。
貳、實體部分：
一、原告主張略以：
  (一)原告乙○○○於49年8月9日為被繼承人巫棬、巫邱栗收養為
    養女，並辦理戶籍登記，收養關係始終存在，並無終止收養
    之情事，此見原告之身分證父母欄登載，父：巫棬、母：巫
    邱栗可知。其後係因戶籍資料更改為電腦化處理過程中漏未
    登記，而原告於96年6月間因察覺其就被繼承人巫棬之遺產
    繼承人資格遭受被告排除，前往戶政機關申請戶籍資料時，
    始發覺因電腦化作業轉換疏失，漏未記載收養關係，並經戶
    政機關調閱歷來戶籍變動資料，確認原告與巫棬及巫邱栗原
    已存在收養關係，而於資料電腦化過程中漏未登載，始於96
    年6月28日補填養父母。故原告與巫棬及巫邱栗間之收養關
    係自始存在，自有繼承權。
  (二)而訴外人巫棬於94年12月10日死亡後，由原告乙○○○、被
    告甲○○及訴外人巫邱栗（已故）等3人為其繼承人，依法
    每人各繼承3分之1應繼分之遺產，而後巫邱栗於96年1月29
    日死亡，應由其子女即原告及被告等2人再轉繼承，故原告
    原對於訴外人巫棬之遺產有3分之1固有應繼份，後再轉繼承
    巫邱栗對於巫棬之遺產6分之1應繼份，合計對於訴外人巫棬
    之遺產有2分之1繼承權（1/3＋1/6＝1/2）。是以，原告乙
    ○○○於其母親巫邱栗死亡後，因原本之繼承權及再轉繼承
    取得被繼承人巫棬所有之遺產：彰化縣埔心鄉○○段258 地
    號土地應有部分全部、同地段383地號土地應有部分4分之1
    、同地段464地號土地6分之1、彰化縣埔心鄉○○村○○路
    57號建物、彰化縣埔心鄉○○村○○路大新巷57號建物及新
    台幣一萬元，其應繼份各2分之1。
  (三)查本件原告自幼既經被繼承人巫棬、巫邱栗撫養為子女，則
    原告為被繼承人巫棬、巫邱栗之擬制直系血親卑親屬，為被
    繼承人巫棬、巫邱栗之合法繼承人。故被告排除原告繼承人
    資格，而就巫棬之遺產彰化縣埔心鄉○○段383地號（重測
    前大溝尾段279地號）土地應有部分四分之一、同地段464地
    號（重測前大溝尾段306地號）應有部分土地六分之一，辦
    理繼承登記，自屬侵害原告之繼承權。另訴外人巫棬之遺產
    彰化縣埔心鄉○○段258地號土地應有部分全部，於訴外人
    巫棬死亡後，本應由原、被告及巫邱栗共同繼承而公同共有
    ，惟遭被告與巫邱栗擅自以繼承分割與為原因，將系爭房地
    以繼承分割為原因移轉登記為巫邱栗其所有，且巫邱栗嗣再
    將上開土地以贈與為原因移轉登記予知情之被告，均屬無權
    處分，顯就系爭土地原告應有之繼承權造成妨害，而應予塗
    銷所有權移轉登記。
  (四)從而原告請求被告應將彰化縣埔心鄉○○段383地號（重測
    前大溝尾段279地號）土地應有部分四分之一、同地段464地
    號（重測前大溝尾段306地號）應有部分土地六分之一，彰
    化縣溪湖地政事務所，收件字號95年溪資字第6940號，於95
    年1月27日所為以分割繼承為登記原因之所有權移轉登記。
    彰化縣埔心鄉○○段258地號（重測前大溝尾段138地號）土
    地應有部分全部，彰化縣溪湖地政事務所，收件字號95年溪
    資字第6940號，於95年1月27日所為以分割繼承為登記原因
    之所有權移轉登記暨彰化縣溪湖地政事務所收件字號95年溪
    資字第48330號，於95年7月18日所為以贈與為登記原因之所
    有權移轉登記，均予以塗銷登記，為有理由。
  (五)綜上所述，本件原告自幼既經被繼承人巫棬、巫邱栗撫養為
    子女，則原告為被繼承人巫棬、巫邱栗之擬制直系血親卑親
    屬，為被繼承人巫棬、巫邱栗之合法繼承人。是以，被告於
    繼承開始時，即排除原告之繼承權，自命為全部繼承人而行
    使遺產上之權利，從而，原告爰依民法第1146條第1項之規
    定，請求確認原告就被繼承人巫棬、巫邱栗遺產有繼承權存
    在，為有理由。並聲明：
    1.確認原告對於巫棬之遺產：彰化縣埔心鄉○○段258地號
      土地應有部分全部、彰化縣埔心鄉○○段383地號土地應
      有部分四分之一、彰化縣埔心鄉○○段464地號土地六分
      之一、彰化縣埔心鄉○○村○○路57號建物、彰化縣埔心
      鄉○○村○○路大新巷57號建物及一萬元，有繼承權存在
      ，因固有繼承巫棬遺產及再轉繼承巫邱栗對於巫捲之遺產
      ，計有應繼分二分之一存在。
    2.被告應就彰化縣埔心鄉○○段383地號（重測前大溝尾段2
      79地號）土地應有部分四分之一、同地段464地號（重測
      前大溝尾段306地號）應有部分土地六分之一，同地段258
      地號（重測前大溝尾段138地號）土地應有部分全部，彰
      化縣溪湖地政事務所，收件字號95年溪資字第6940號，於
      民國95年1月27日所為以分割繼承為登記原因之所有權移
      轉登記，予以塗銷。
    3.被告應就彰化縣埔心鄉○○段258地號（重測前大溝尾段1
      38地號）土地應有部分全部，彰化縣溪湖地政事務所，收
      件字號95年溪資字第48330號，於民國95年7月18日所為以
      贈與為登記原因之所有權移轉登記，予以塗銷。
二、被告辯稱：
  (一)原告7歲到被告家裡，19歲就回去，依民間習俗是已經終止
    收養關係，只是沒有依法律規定辦手續。
  (二)另由原告之戶籍謄本發現，原告於96年6月28日補填養父母
    姓名，之前至今30年來，即未與被告往來，不惟不扶養養父
    母，亦且於巫棬、巫邱栗生病在醫院治療，更未支出醫療費
    用，更甚地於巫棬、巫邱栗百年之後也不祭拜，被告支付母
    、家人與原告及家人30年來形同陌生人，因此被告父母認為
    原告既然終止收養關係，原告即非被告父母之養女。易言之
    ，原告業已表明中止與養父母之收養關係，回復與其生父母
    之子女關係，此從原告於養父巫棬、巫邱栗逝世之後始補填
    養父母之姓名至明。
  (三)又原告自7歲至19歲受巫棬、巫邱栗之養育與接受教育，進
    而成長，恩重如山，但原告自19歲離開養父母家30餘年，不
    惟未盡扶養養父母之義務，且於養父母生病時未予照顧，至
    其死亡為止始終未予探視，足致巫棬、巫邱栗感受精神上莫
    大之痛苦，應認為有重大虐待之行為，反觀巫棬、巫邱栗自
    80年起即由被告扶養，被告除支出父母之生活費、醫藥費、
    喪葬費等，本於孝心照顧老人家，參酌最高法院74年台上字
    第1870號判例，原告請求繼承財產顯屬依法無據應予駁回等
    語。
三、兩造不爭執事項：
  (一)被繼承人巫棬於94年12月10日死亡。遺產範圍：彰化縣埔心
    鄉○○段258地號土地應有部分全部、同地段383地號土地應
    有部分四分之一、同地段464地號土地六分之一、未辦理保
    存登記之門牌號碼彰化縣埔心鄉○○村○○路57號建物、彰
    化縣埔心鄉○○村○○路大新巷57號建物及現金新台幣一萬
    元。
  (二)訴外人巫邱栗於96年1月29日死亡。
四、兩造爭執事項：
    原告乙○○○是否為被繼承人巫棬、巫邱栗之第一順位繼承
    人？對巫棬、巫邱栗之遺產具有繼承權？
五、得心證之理由：
（一）本件爭點：原告是否為被繼承人巫棬、巫邱栗之繼承人？
      經查：原告主張其為被繼承人巫棬、巫邱栗之養女，並辦
      理戶籍登記，收養關係始終存在，有原告提出之戶籍謄本
      一份在卷可稽，堪認為真正。被告就此亦不爭執真正，僅
      辯稱：原告19歲就回去，依民間習俗是已經終止收養關係
      ，只是沒有依法律規定辦手續；原告未盡扶養、照顧養父
      母之義務，依民間習俗已經終止收養關係云云置辯，查被
      告未舉任何証據以實其說，且被告所辯之事即令為真，亦
      難以此即認原告喪失繼承權，是被告所辯均無可採。從而
      ，原告與被繼承人巫棬、巫邱栗間既有收養關係存在，原
      告為被繼承人巫棬、巫邱栗之養女，依法當然為第一順位
      繼承人。
（二）被告與巫邱栗於被繼承人巫棬死後，於95年1月27日竟漏
      列原告為繼承人，而逕辦理分割繼承登記，而由被告取得
      被繼承人巫棬所遺系爭383地號、464地號之不動產，由巫
      邱栗取得系爭258地號之不動產，嗣巫邱栗再於95年7月18
      日將上揭不動產贈與登記於被告名下之事實，且據原告提
      出彰化縣溪湖地政事務所審查異動索引、土地登記謄本、
      土地登記申請書為証，並為被告所自認，堪信為真實。
（三）按繼承權被侵害者，被害人或其法定代理人得請求回復之
      。前項回復請求權，自知悉被侵害之時起，二年間不行使
      而消滅；自繼承開始時起逾十年者，亦同，民法第一千一
      百四十六條定有明文。原告為被繼承人巫棬之養女，被告
      未將原告列為繼承人，而逕與另一繼承人巫邱栗辦理系爭
      土地之繼承分割登記，而後巫邱栗再將系爭258地號之土
      地贈與登記於被告名下，現仍有如主文所示之土地登記於
      被告名下已如前述，原告於知悉其繼承權遭侵害之事，自
      其知悉時起二年內訴請被告塗銷附表所示土地之繼承登記
      ，洵屬有理，應予准許。而巫邱栗承其前開業經塗銷之分
      割繼承登記而取得之系爭258地號土地後所為之贈與登記
      ，因其分割繼承登記業經塗銷，則其後所為贈與被告之贈
      與登記自屬無效，原告起訴請求被告一併塗銷如主文二所
      示之登記，洵屬有理，應予准許。
（四）惟按繼承權係繼承人包括的承受被繼承人財產上之一切權
      利、義務之地位，對於特定遺產，並無繼承權存否之問題
      ，不得為確認之訴之標的（最高法院八十八年度台上字第
      二○八二號判決參照）。故原告另起訴請求確認原告對於
      巫棬之遺產，有繼承權存在，因固有繼承巫棬遺產及再轉
      繼承巫邱栗對於巫捲之遺產，計有應繼分二分之一存在部
      分，即有未合，應予駁回。
六、結論：原告之訴為一部有理由，一部無理由，依民事訴訟法
    第79條，判決如主文。
中    華    民    國    98    年    2    月    2      日
                  家事法庭    法  官  王美惠
以上正本係照原本作成。
如對本判決上訴，須於判決送達後20日之不變期間內，向本院提
出上訴狀。
                                  書記官  田慧賢
中    華    民    國    98    年    2    月    2      日


司法院資訊處製作；財團法人民間司法改革基金會備份。
